【裁判字號】    97,交聲,2106
【裁判日期】    971230
【裁判案由】    聲明異議
【裁判全文】
臺灣臺中地方法院交通事件裁定        97年度交聲字第2106號
原處分機關  交通部公路總局臺中區監理所臺中市監理站
異  議  人
即受處分人  甲○○
上列受處分人因違反道路交通管理處罰條例案件，對於交通部公
路總局臺中區監理所臺中市監理站民國九十七年七月十七日所為
之裁決（裁監稽違字第裁六一－ＨＤ0000000號裁決書）
聲明異議，本院裁定如下：
    主  文
原處分均撤銷。
甲○○不罰。
    理  由
一、原處分意旨略以：異議人即受處分人甲○○（下稱受處分人
    ）名下重機車（車牌號碼六ＧＲ－七一七）於民國九十七年
    六月三十日十五時三十五分許，在臺中縣梧棲鎮○○路與中
    棲路口，因「機車未兩段式左轉」、「不服稽查取締上述違
    規，經警鳴笛攔停，不停反加速逃逸」之違規，遭臺中縣警
    察局清水分局安寧派出所員警以中縣警交字第ＨＤ0000
    000號違反道路交通管理事件通知單舉發。受處分人於九
    十七年七月四日提出申訴，經原舉發單位於九十七年七月十
    四日以中縣清警交字第○九七○○三二八六九號函覆舉發過
    程核無不當，原處分機關遂於九十七年七月十七日以裁監稽
    違字第裁六一－ＨＤ0000000號裁決書，依違反道路
    交通管理處罰條例第四十八條第一項第二款、第六十條第一
    項，裁處受處分人罰鍰新臺幣（下同）三千六百元整，於法
    並無不合等語。
二、受處分人異議意旨則以：受處分人於九十七年六月三十日十
    五時三十五分確實在臺中中友百貨公司，車停在臺中市名佳
    美地下室停車場，車子並未借人，且警方稱駕駛者是男性，
    惟受處人係女性，亦未曾去過梧棲鎮，又警方稱有立即記下
    車牌、車型，則請問車型？車的顏色？有無照片或其他證據
    ？且受處分人亦有中友百貨的發票可證，爰依法聲明異議等
    語。
三、按法院受理有關交通事件，準用刑事訴訟法之規定；其處理
    辦法，由司法院會同行政院定之，道路交通管理處罰條例第
    八十九條定有明文；又聲明異議案件之處理，除準用刑事訴
    訟法有關規定外，依道路交通案件處理辦法之規定處理之、
    受處分人對於地方法院所為之裁定有不服者得為抗告、抗告
    程序除準用刑事訴訟法有關規定外，並準用前章之規定，道
    路交通案件處理辦法第四條第一項、第二十五條第一項、第
    二十六條亦分別有所明定。上開條例給予當事人申辯及提出
    證據之機會，符合正當法律程序，與憲法第十六條保障人民
    訴訟權之意旨並無抵觸，亦經司法院大法官著有解釋可參（
    司法院釋字第四一八號）。再按被告未經審判證明有罪確定
    前，推定為無罪。犯罪事實應依證據認定之，無證據不得認
    定犯罪事實。又不能證明被告犯罪或其行為不罰者，應諭知
    無罪之判決，刑事訴訟法第一百五十四條、第三百零一條第
    一項，分別定有明文。又按認定不利於被告之事實，須依積
    極證據，苟積極證據不足為不利於被告事實之認定時，即應
    為有利於被告之認定，更不必有何有利之證據；且事實之認
    定，應憑證據，如未能發現相當證據，或證據不足以證明，
    自不能以推測或擬制之方法，以為裁判基礎；而認定犯罪事
    實所憑證據，雖不以直接證據為限，間接證據亦包括在內；
    然而無論直接或間接證據，其為訴訟上之證明，須於通常一
    般之人均不致有所懷疑，而得確信其為真實之程度者，始得
    據為有罪之認定，若其關於被告是否犯罪之證明未能達此程
    度，而有合理性懷疑之存在，致使無從形成有罪之確信，根
    據「罪證有疑，利於被告」之證據法則，即不得遽為不利被
    告之認定，亦分別有最高法院三十年上字第八一六號、四十
    年臺上字第八六號、七十六年臺上字第四九八六號判例可資
    參照。由上開規定可知，法院就違反道路交通管理處罰條例
    之案件，對於據以認定行為人違規之事實及證據，仍應依積
    極證據認定之，不得僅憑警察機關員警逕行開立之舉發違反
    道路交通管理事件通知單及主管機關違反道路交通管理事件
    裁決書，即推定受處分人有道路交通違規之事實。而警察機
    關員警就交通違規之舉發（填載舉發道路交通管理事件通知
    書），除在維護交通秩序公共利益外，尚涉及員警之個人績
    效，其與受舉發人係處於利害關係人對立之地位，交通違規
    舉發警員之舉發，既係以使受舉發人受交通違規裁罰為目的
    ，且係利害關係人，是其所為之舉發是否與事實相符，仍應
    調查其他證據以資審認，如仍存有合理之懷疑，無法達於確
    信受處分人有違反道路交通事管理處罰條例之事實時，應依
    刑事訴訟法上「罪疑唯輕」、「有疑唯利於被告」之原則，
    就有疑問之部分，應作對於受處分人有利之認定，臺灣高等
    法院臺中分院九十七年度交抗字第一二五九號裁定意旨參照
    。
四、再按「汽車駕駛人之行為有下列情形之一，當場不能或不宜
    攔截製單舉發者，得逕行舉發：一、闖紅燈或平交道。二、
    搶越行人穿越道。三、在道路收費停車處所停車，不依規定
    繳費。四、不服指揮稽查而逃逸，或聞消防車、救護車、警
    備車、工程救險車之警號不立即避讓。五、違規停車或搶越
    行人穿越道，經各級學校交通服務隊現場導護人員簽證檢舉
    。六、行經設有收費站、地磅之道路，不依規定停車繳費或
    過磅。七、經以科學儀器取得證據資料證明其行為違規。」
    ；「前項第七款之科學儀器應採固定式，並定期於網站公布
    其設置地點。但汽車駕駛人之行為屬下列情形之一者，不在
    此限：一、蛇行、危險方式駕車或二輛以上之汽車競駛或競
    技。二、行駛路肩。三、違規超車。四、違規停車而駕駛人
    不在場。五、未依規定行駛車道。六、未依規定變換車道。
    七、未保持安全距離。八、跨越禁止變換車道線或槽化線。
    九、行車速度超過規定之最高速限或低於規定之最低速限。
    十、汽車駕駛人或乘客未依規定繫安全帶。十一、汽車駕駛
    人或附載座人未依規定戴安全帽。」道路交通管理處罰條例
    第七條之二第一項、第二項分別定有明文。該條立法意旨係
    立法者對於第一項第一至六款所定特定之道路違規行為，因
    考量其發生往往係在瞬間，或係由交通警察執行勤務時恰巧
    目睹，事實上不便立刻以攝影、錄影器材取證之情形所在多
    有，且該等違規事實由人之感官即可充分判定，非必以科學
    儀器始能偵測得知；至如超速或酒醉駕車等人之感官不當然
    即可判定之違規行為，或其他非屬上開列舉範圍內之違規行
    為，乃規定於同條第一項第七款需科學儀器採證始能逕行舉
    發，以保障舉發行為之正確性及憑信性。是以如非道路交通
    管理處罰條例第七條之二第一項第一至六款所列舉之情形，
    又無同條項第七款所列以科學儀器取得之證據資料，因無從
    推定員警之舉發為真正，即不得逕行舉發之，臺灣高等法院
    臺中分院九十七年度交抗字第一一四二號裁定意旨足資參照
    。又行為人有道路交通管理處罰條例之情形者，應填製舉發
    違反道路交通管理事件通知單（以下簡稱舉發通知單），並
    於被通知人欄予以勾記，其通知聯依下列規定辦理：(四)逕行
    舉發者，應按以查明之資料填註車牌號碼、車輛種類、車主
    姓名及地址，並於通知單上方空白處加註逕行舉發之文字後
    ，由舉發機關送達被通知人。違反道路交通管理事件統一裁
    罰基準及處理細則第十一條第一項第四款亦訂有明文。
五、本件受處分人所有之車牌號碼六ＧＲ－七一七號重型機車，
    於九十七年六月三十日十五時三十五分許，在臺中縣梧棲鎮
    ○○路與中棲路口，因「機車未兩段式左轉」、「不服稽查
    取締上述違規，經警鳴笛攔停，不停反加速逃逸」之違規，
    遭臺中縣警察局清水分局安寧派出所員警逕行舉發之事實，
    固有臺中縣警察局中縣警交字第ＨＤ0000000號舉發
    違反道路交通管理事件通知單、交通部公路總局臺中區監理
    所裁監稽違字第裁六一－ＨＤ0000000號違反道路交
    通管理事件裁決書、臺中縣警察局清水分局九十七年七月十
    四日中縣清警交字第○九七○○三二八六九號函各一紙在卷
    可稽。惟查：
（一）本件受處分人遭舉發之二項違規事由，其中「不依標誌、
      標線號誌指示（即機車未兩段式左轉）」部分，並非上開
      道路交通管理處罰條例第七條之二第一項第一款至第六款
      所列舉之得對汽車所有人逕行舉發處罰之事由，亦無同條
      項第七款其違規行為經以科學儀器取得證據資料之情形，
      是原舉發機關就此部分直接對機車所有人即受處分人逕行
      製單舉發，其舉發程序於法已有未合。
（二）至於受處分人遭舉發其有「拒絕停車接受稽查而逃逸」之
      違規情形，經受處分人堅詞否認，辯稱：伊於六月三十日
      十五時三十五分許確實與詹宜庭、潘妍霓、劉葦琪三人在
      臺中中友百貨公司，車停在臺中市名佳美地下室停車場，
      車子並未借人亦無失竊，伊未曾去過梧棲鎮等語，並提出
      友人於中友百貨公司購買鞋子之統一發票影本一紙附卷可
      參，是受處分人是否確有於前揭時間，騎乘其所有之重型
      機車行經本件舉發之違規地點，即非無疑；又依臺中縣警
      察局清水分局九十七年七月十四日中縣清警交字第○九七
      ○○三二八六九號函覆：「二、經查本案係舉發員警於九
      十七年六月三十日十五時三十五分，在臺中縣梧棲鎮○○
      路與中華路口執勤時，發現車號六ＧＲ－七一七重機車騎
      士（男性駕駛後載一名女性）未依規定兩段式左轉．．．
      。」，而本件受處分人為女性，是對於當時駕駛人是否確
      為受處分人，亦有疑義。再本件舉發違反道路交通管理事
      件，係為「逕行舉發」，揆諸上開規定之目的，在於「逕
      行舉發」非如「當場舉發」得當場攔截違規行為人製單舉
      發，而確定真正應歸責之行為人，是以舉發交通違規行為
      之執勤員警採取「逕行舉發」時，為避免發生錯誤，不僅
      須於舉發單上記明違規車輛牌照號碼，尚須載明該違規車
      輛之車型、外觀等其他可資辨明之資料，並於返回派出所
      處查明車籍資料與上開記載是否相符等確認無誤後，再填
      註車輛種類、車主姓名及地址，送達被舉發人，該舉發行
      為始為適法。然本件執勤員警在舉發當時於舉發通知單上
      僅載明「逕行舉發」等文字外，並未記明「車型」、「車
      輛顏色」等可資辨明之資料，是以本件執勤員警之「逕行
      舉發」，是否並無瑕疵，且得特定、確認該違規車輛無誤
      ，並非無疑。且上開舉發單位所為之函文回覆僅空泛指稱
      系爭車輛駕駛未依規定兩段式左轉，經警攔查仍加速逃離
      等語，亦未具體說明舉發當時系爭車輛之車色、車型，同
      時亦未檢附相關事證，亦難以此遽認受處分人確有上開違
      規情事。而證人即當日執行舉發之員警梁文國雖於本院訊
      問時到庭具結證稱：當天違規車輛是藍色，從中華路左轉
      中棲路，當時違規者號誌是綠燈，他應該要二段式左轉，
      他沒有，我看到他沒有二段式左轉，我當時站在卷二十一
      頁下方白線的十字路口處，我鳴笛示意該車停車，違規者
      經過我前方有稍微停一下，再又加速離去，因該車有從我
      面前經過，我可以清楚看到車號，該處沒有監視器等語；
      然考量本件違規事實之路段其交通流量繁忙及光線、角度
      等客觀情況，本件亦不無執勤員警於逕行舉發當時有誤視
      、誤判或誤記之可能。再參酌一般取締交通違規之警員，
      每日所為取締違規之件數往往不只一件；衡情，執勤交通
      員警在發生日期距離遙遠，且每日復需取締大量交通違規
      事件之情況下，對於本件所為上開證述即難認係單純憑事
      情發生時之記憶所為之陳述甚明。又因人之記憶、認知事
      物過程往往並不精確，錯誤亦在所難免，本院自難僅憑單
      一證人證言即得明確認定受處分人上述違規情節均確實存
      在。
（三）又查，本件受處分人堅稱其並未有於上開時間、地點，騎
      乘上開車輛而「不依標誌、標線號誌指示」及「違反處罰
      條例之行為，拒絕停車接受稽查而逃逸」之違規，並請求
      調閱上開違規路口及名佳美停車場地下室（為中友百貨股
      份有限公司所管理）之監視器錄影帶，以證明其所言屬實
      ，然經本院分別函查臺中縣警察局清水分局及中友百貨股
      份有限公司，該分局於九十七年十一月二十八日以中縣清
      警交字第○九七○○四四四九三號函覆本院稱「有關九十
      七年六月三十日下午三時至五時本分局轄內臺中縣梧棲鎮
      ○○路○段左轉中棲路往臺中市路○○路口監視器錄影帶
      ，因時間過於久遠無法提供影帶到院（經詢問梧棲鎮○○
      ○○○路口監視器錄影帶保存期限僅七天）。」，中友百
      貨股份有限公司則於九十七年十二月五日以陳報狀稱：「
      陳報人所保管之監視錄影保留期限為十五天，之後即自動
      清洗消失，故無法協助提供鈞院來函所示之監視錄影帶。
      」等語。從而，本件既無法確認前開員警所舉發之違規車
      輛確為本件受處分人名下所有之前開車輛，復無法確認駕
      駛人或行為人確實為本件受處分人，則受處分人是否為前
      述違規事實之行為人，即有合理懷疑存在，根據「罪證有
      疑，利於被告」之證據法則，應為受處分人有利之認定，
      自難單憑原舉發機關所指情節，即遽認受處分人確有本件
      違規之事實。從而，本件舉發尚未達於通常一般之人均不
      致有所懷疑，而得確信為真實之程度。
六、綜上所述，原舉發機關就「不依標誌、標線號誌指示」之違
    規部分直接對受處分人逕行製單舉發，其舉發程序於法已有
    未合；而認受處分人有「拒絕停車接受稽查而加速逃逸」之
    違規情形，依證據資料，亦難認原舉發機關所為舉發確屬有
    據，本案既尚乏證據證明受處分人即為本件違規事實所應受
    處罰之對象，本諸罪疑惟輕之法則，自應為有利於受處分人
    之認定，原處分機關未予詳查，遽予裁罰，尚有未洽，受處
    分人聲明異議意旨，指摘原處分不當，為有理由，原處分撤
    銷應予撤銷，並由本院另為不罰之諭知，以資適法。
據上論斷，應依道路交通管理處罰條例第八十七條第二項，道路
交通案件處理辦法第二十條，裁定如主文。
中    華    民    國    97    年    12    月    30    日
                    交通法庭  法  官  林慶郎
以上正本證明與原本無異。
如不服本裁定，應於送達後5日內向本院提出抗告狀。（應附繕
本）
                              書記官  廖春玉
中    華    民    國    97    年    12    月    30    日


司法院資訊處製作；財團法人民間司法改革基金會備份。
